臺灣士林地方法院民事判決　　　　　　 93年度重訴字第284號
原　　　告　戊○○
訴訟代理人　賴重堯律師
被　　　告　丁○○
　　　　　　庚○○
共　　　同
訴訟代理人　陳信亮律師
複　代理人　唐行深律師
上列當事人間塗銷所有權移轉登記事件，本院於民國94年3 月8
日言詞辯論終結，並判決如下：
    主  文
原告之訴駁回。
訴訟費用由原告負擔。
    事實及理由
一、原告起訴主張：緣於民國77年3 月及90年9 月間，原告先後
    將如附表所示之不動產4 筆（以下簡稱：系爭不動產）贈與
    原告之長子即被告丁○○，並均已辦妥所有權移轉登記在案
    。詎被告丁○○竟不思反哺之恩，先於93年5 月間不告而別
    ，遷離台北市○○區○○路112 號2 樓故宅，且逕將二樓祖
    先牌位上鎖，不讓父母上香膜拜，新居何處，又諱莫如深，
    不讓父母探視孫兒，恩斷義絕，形同陌路，原告年逾耳順，
    日薄西山，血壓、血脂均遠遜於常人，賤軀羸弱，不堪勞累
    ，現並無工作；養祖母葉徐招治年逾耆耄，中風多年，臥病
    在床，每月看護費逾新台幣（下同）35,000元、醫藥費逾20
    ,000 萬 ，須由原告與養姐己○○負扶養之責，每人每月分
    擔額逾27,500元；另原告與配偶葉郭玉枝每人每月醫療健保
    費各1 萬元，原告及配偶、養母每月生活費約10萬元，全家
    每月生活費支出應已逾15萬元。原告雖有坐落台北市○○區
    ○○段4 小段163 、164 、165 、166 、374 地號土地之應
    有部分，惟該5 筆土地乃家傳祖厝，實際上並無任何收益；
    原告所有坐落桃園縣龜山鄉○○段28、29、35、36、37、12
    5 、135 地號暨台北市○○區○○段4 小段493 地號、新安
    段4 小段227 地號及364 地號土地計10筆，均屬道路用地，
    並無任何收益；原告所有坐落台北市○○區○○段2 小段23
    7 、238 、239 、240 、240-1 、240-2 、241 、242 、26
    0 、261 、262 、263 、264 、265 、267 、268 及269 地
    號土地計17筆，應有部分各為4 分之1 ，及坐落台北市○○
    區○○段2 小段394 、397 、455 地號土地3 筆，均係祖產
    繼承而來，因另訂有375 租約，現休耕中，亦均無任何收益
    ；至於原告所有較有價值之土地即附表所示不動產中編號3
    、4 建物坐落之台北市○○區○○段4 小段58、58-1地號土
    地2 筆，則為被告丁○○占有使用中，每年繳交之地價稅不
    計其數，且附表所示不動產編號3 、4 建物之房屋稅，於93
    年4 月30日以前，亦均由原告代墊之，益足證原告就之確無
    任何收益。實則原告所得固定收入，僅有陽明山瓦斯股份有
    限公司股數227,543 股之年股利28萬餘元而已。反觀被告丁○○將如附表所示不動產編號4 之建物前座出租予日新眼鏡
    公司，每月租金收入16萬元，其後座則出租予丘比特麵包店
    ，月租38,000元，其於陽明山瓦斯股份有限公司之股份452,
    454 股之年股利已逾42萬元；其工作月薪所得則逾35,000元
    ；又被告丁○○除系爭不動產外，尚有坐落台北市○○區○○段4 小段351 、352 地號土地應有部分各2 分之1 ，暨坐
    落台北縣淡水鎮○○○段新埔子小段159-9 、159-12、15 0
    地號土地，均價值不菲。是被告丁○○每月固定收入所得應
    已逾26萬8,000 元以上。又查，原告原賴如附表所示不動產
    編號3 、4 之租金維生，迨93年5 月1 日以後，被告丁○○
    逕將租金收益歸己，原告則僅剩陽明山瓦斯股份有限公司年
    股息之收入而已。按依民法第1115條第1 項之規定，被告丁○○為原告第一順位履行扶養義務之人，且核其上述經濟情
    況，足以勝任每月負擔對原告給付5 萬元之法定扶養義務；
    竟未盡前開義務，雖經原告委任律師去函暨登報催告，均置
    之不理。嗣原告業已依民法第416 條第1 項第2 款之規定，
    委任律師以93年9 月24日（93）重法字第034 號函通知被告
    撤銷系爭不動產贈與之意思表示暨登報聲明在案，爰再以本
    件起訴狀繕本送達被告丁○○時，作為撤銷系爭不動產贈與
    之意思表示。則原告自得依民法第419 條第2 項之規定，依
    關於不當得利之規定，請求被告丁○○返還贈與物而將系爭
    不動產所有權贈與移轉登記予以塗銷。查兩造間之訟爭自93
    年7 月間即已開始，原告復於93年8 月間登報，甚且早於92
    年7 月間，即曾召開家族會議確認被告丁○○應將如附表所
    示不動產編號3 、4 之建物租金由原告收取，否則同意撤銷
    系爭不動產之贈與。惟被告丁○○為避免原告之追索，竟與
    其妻即被告庚○○通謀而為虛偽意思表示，相互勾串，於93
    年9 月6 日以夫妻贈與為由，將系爭不動產經由被告丁○○
    移轉登記予被告庚○○。按通謀而為虛偽意思表示者，無效
    ，民法第87條第1 項定有明文。查被告丁○○、庚○○就系
    爭不動產之夫妻贈與行為，既屬無效，則其於93年9 月6 日
    所為系爭不動產所有權移轉登記自應予塗銷云云；並為先位
    聲明：（一）被告丁○○應將系爭不動產如附表所示之贈與
    所有權移轉登記予以塗銷。（二）被告庚○○應將系爭不動
    產於93年9 月6 日以夫妻贈與為原因之所有權移轉登記塗銷
    。又按，債務人所為之無償行為，有害及債權者，債權人得
    聲請法院撤銷；又債權人依前開規定聲請法院撤銷時，得並
    聲請命受益人回復原狀，民法第244 條第1 項、第4 項分別
    定有明文。查被告丁○○為規避其法定扶養義務，竟將系爭
    不動產以夫妻贈與為由，全部移轉登記予被告庚○○所有，
    則原告自得依民法第244 條第1 項之規定，撤銷渠二人所為
    系爭不動產夫妻贈與行為，並依同法第244 條第4 項之規定
    ，聲請鈞院命受益人即被告庚○○回復原狀，而將系爭不動
    產於93年9 月6 日所有權移轉登記塗銷云云；爰另為備位聲
    明：（一）被告丁○○應將系爭不動產如附表所示贈與所有
    權移轉登記予以塗銷。（二）被告丁○○、庚○○就系爭不
    動產於93年9 月6 日所為之夫妻贈與行為應予撤銷。（三）
    被告庚○○應將系爭不動產於93年9 月6 日之所有權移轉登
    記予以塗銷。
二、被告則以：原告係被告丁○○之父，依民法第1115條第1 項
    第1 款之規定，被告丁○○固為原告之第一順位扶養義務人
    ；惟依民法第1117條第1 項之規定，受扶養權利者，以不能
    維持生活而無謀生能力為限；雖民法第1117條第2 項另訂有
    「前項無謀生能力之限制，於直系血親尊親屬不適用之」，
    惟如直系血親尊親屬之受扶養權利人已能以自己財產維持生
    活者，自無受扶養之權利，最高法院86 年 台上字第3173號
    著有判例可據。而查，原告所有財產甚鉅；且其為一家之主
    ，上有祖母葉徐招治，平日確由原告照顧生活起居，被告於
    93年5 、6 月間搬離如附表所示不動產編號3 之台北市○○
    區○○路112 號2 樓前，原告尚給予被告每月5 萬元之生活
    補助，亦即原告非但無待被告之扶養，更給予被告生活補助
    。是如原告主張每月所需生活費達15萬元，則包括其所給予
    被告丁○○及其餘兄弟2 人每月各5 萬元之生活補助在內，
    原告前每月至少已有30萬元之收入。原告固主張被告丁○○
    應分攤其生活費每月5 萬元，然因原告亦未再每月給付被告
    5 萬元之生活補助，自無因被告丁○○未按月給付原告5 萬
    元，即陷於無法維持生活之境地。原告既非無法維持生活；
    其請求被告丁○○扶養之權利即未發生；自無從依民法第41
    6 條第1 項第2 款之規定，撤銷系爭不動產之贈與並請求塗
    銷所為贈與之所有權移轉登記。至於被告丁○○於93年9 月
    6 日將系爭不動產贈與移轉登記予被告庚○○之所為，並非
    虛偽通謀之意思表示；原告既未能舉證證明被告間確無贈與
    之意思，則其主張：被告間就系爭不動產所為夫妻贈與行為
    依法無效云云，即無足採。再查，原告受扶養之權利既未發
    生，而不得依民法第416 條第1 項第2 款撤銷對被告丁○○
    之贈與；自無民法第244 條第1 項受損害之債權存在。是其
    主張：應依民法第244 條第1 項之規定，撤銷被告間就系爭
    不動產夫妻贈與之無償行為並塗銷所有權移轉登記云云，亦
    乏所據。從而，原告所為先位及備位聲明之請求，俱無理由
    等語，茲為抗辯；並聲明：原告之訴駁回。
三、經查，原告確於如附表所示之時間，將系爭不動產先後贈與
    並移轉登記予被告丁○○所有，被告丁○○則於93年9 月6
    日以夫妻贈與為由，將系爭不動產所有權移轉登記予被告庚○○所有等情，有贈與稅繳清證明書影本乙紙、建物登記簿
    謄本乙份、異動索引表、土地登記謄本及建物登記謄本可稽
    ，且為被告自認屬實（見本院93年12月7 日言詞辯論筆錄）
    ，應與事實相符。又原告主張：原告為被告丁○○之父，且
    曾以93年9 月24日（93）重法字第034 號律師函通知因被告
    丁○○未盡法定扶養義務，而撤銷系爭不動產贈與之移轉登
    記各節，則有原告所提出之律師函文影本乙紙為證，且為被
    告所不爭執，亦堪信為真實。
四、按受贈人對於贈與人有扶養義務而不履行者，贈與人得撤銷
    其贈與，民法第416 條第1 項第2 款規定甚明。次按，負扶
    養義務者有數人時，其第一順序之扶養義務人為直系血親卑
    親屬，而同係直系卑親屬者，則以親等近者為先，民法第11
    15條第1 項、第2 項定有明文。又受扶養權利者，以不能維
    持生活而無謀生能力者為限，惟前開無謀生能力之限制，於
    直系血親尊親屬，不適用之，民法第1117條亦有明文。是直
    系血親尊親屬，縱並無薪資所得，惟如能以自己財產維持生
    活者，自無受扶養之權利，有最高法院92年度台上字第2565
    號民事判決可資參照。經查，本件原告主張得依民法第416
    條第1 項第2 款之規定，撤銷將系爭不動產贈與被告丁○○
    之行為，無非係以其與配偶、養母之每月日常生活費用已逾
    15 萬 元，被告丁○○為其法定第一順位扶養義務人，並未
    盡按月給付原告5 萬元之扶養義務云云，為其依據。惟查，
    原告縱有請求被告丁○○扶養之權利，其個人所得請求者，
    應僅限於其本人生活所需，尚不得包括其配偶及尊親屬之生
    活費用甚明；是原告以其與配偶、養母每月生活總支出為計
    算被告丁○○扶養義務之標準，已有誤會。次查，依前揭法
    律規定及最高法院判決意旨所示，原告受扶養權利之發生，
    仍以其不能維持生活為條件。然查，原告現名下所有之不動
    產，已有台北市○○區○○段2 小段237 、238 、239 、24
    0 、240-1 、24 0-2、241 、242 、260 、261 、262 、26
    3 、264 、265 、267 、268 、269 地號，台北市○○區○○段4 小段493 地號，台北市○○區○○段2 小段394 、39
    7 、455 地號，台北市○○段○ ○段163 、164 、165 、16
    6 、227 、364 、374 地號，台北市○○區○○段4 小段58
    、58 -1 、58-2、58-3地號，台北縣三重市○○○段100 地
    號，桃園縣龜山鄉○○段28、29、35、36、37、125 、135
    地號土地計達40筆之多；原告另尚有陽明山瓦斯股份有限公
    司投資金額2,275,430 元，前開投資年股息收入379,229 元
    ，以及於台北市士林區農會、台北銀行股份有限公司劍潭簡
    易型分公司年利息所得各31,991元、19,025元之收入之情，
    有稅務電子閘門原告財產及所得調件明細表各乙份附卷可稽
    ，並有原告自行提出不動產所有權狀影本在卷為據。原告雖
    主張：伊目前並無薪資所得，所有上揭不動產或有375 租約
    、或僅持有部分應有部分、或屬道路用地、或尚有非原告所
    有建物坐落其上，均無任何收益云云。惟僅以原告所有上開
    不動產之公告現值計算，其土地價值即高達89,763,191元；
    再加計其於陽明山瓦斯股份有限公司投資金額後，其財產總
    額更高達92,038,621元乙節，有前開財產調件明細表可據；
    是縱原告未就所有各該不動產為使用收益，亦非不得將之變
    賣求現以達其維持生活之目的。是以原告目前財產所得現況
    以觀，尚難認其已不能維持生活，而有請求法定第一順位扶
    養義務人即被告丁○○扶養之權利甚明。從而，原告主張；
    因被告丁○○未盡法定扶養義務，故得依民法第416 條第1
    項第2 款及第419 條第2 項、第179 條之規定，撤銷系爭不
    動產之贈與、並請求塗銷其移轉登記云云，於法自有未合。
五、次查，原告主張：被告丁○○於93年9 月6 日將系爭不動產
    所有權以夫妻贈與為原因，移轉登記予被告庚○○之所為，
    係通謀虛偽之意思表示，依民法第87條第1 項之規定，應屬
    無效云云，已為被告否認。原告雖以：伊早於93年8 月間，
    即委請律師以函文檢附家書通知被告丁○○應負扶養義務，
    並於93年9 月16日公開刊登聲明啟事，且早於92年7 月中旬
    在台北市○○區○○路112 號2 樓舉行之家族會議中，即確
    認被告丁○○應將台北市○○區○○路112 號1 樓房屋由原
    告收租至百年後，否則同意由原告撤銷系爭不動產之贈與各
    節，作為其上開主張之依據，且除提出93年8 月20日（93）
    重法字第027 號律師函文暨家書影本乙份外，復聲請由參與
    92 年7月間家族會議之親屬己○○、甲○○、辛○○、丙○○及乙○○為證。惟查，上開證人即己○○、甲○○、辛○○、丙○○及乙○○已一致證述：當日會議中，被告丁○○
    確應允願將台北市○○區○○路112 號房屋由原告收租至百
    年後，當時被告庚○○亦在場，惟並未聽聞有關被告丁○○
    如違背承諾，是否將該房屋收回或如何處理等語（見本院94
    年3 月8 日言詞辯論筆錄）。是原告主張：被告丁○○已於
    家族會議中承諾若未由原告出租，即同意撤銷系爭不動產之
    贈與行為云云，已有可議。雖原告之配偶即證人葉郭玉枝另
    證稱：家族會議當日，被告丁○○有表示，如未讓原告收租
    ，就隨便原告怎樣處理云云（見同前言詞辯論筆錄）；惟其
    與原告為配偶至親，難免有偏頗之虞，所言復與前開五名證
    人之證詞相左，其真實性自堪置疑，亦難執為原告主張之證
    據。再查，縱認被告丁○○早於92年7 月間舉行家族會議時
    ，即承諾台北市○○區○○路112 號房屋如未由原告收租，
    即任由原告處置云云為真，且原告確於被告間系爭不動產贈
    與移轉前，即已登報並發函請求被告丁○○應負扶養義務，
    亦僅得解釋被告或有可能因此產生對系爭不動產為通謀虛偽
    之贈與及移轉登記之動機，仍無足作為認定被告間於93年9
    月6 日系爭不動產所有權之贈與及移轉登記確為虛偽之證據
    。查原告既未能就其上開主張舉證以實其說，則其主張：被
    告間就系爭不動產所為夫妻贈與及移轉登記依民法第87條第
    1 項之規定，於法無效，進而請求將該贈與移轉登記塗銷云
    云，亦乏所據。
六、再按，債務人所為之無償行為，有害及債權者，債權人得聲
    請法院撤銷之，民法第244 條第1 項定有明文。惟債權人得
    依前開規定行使撤銷權者，以其債權於債務人為詐害行為時
    ，業已存在者為限；且是否有害及債權，亦須以債務人行為
    時定之，故有害於債權之事實，須於行為時存在，苟於行為
    時有其他足以清償債務之財產，仍不構成詐害行為，此有最
    高法院62年台上字第2609號判例及90年度台上字第2194號判
    決意旨可資參照。經查，原告雖另以：被告間就系爭不動產
    之無償處分行為，已侵害原告請求受被告丁○○扶養之權利
    為由（見本院94年1 月4 日言詞辯論筆錄），主張得依民法
    第244 條第1 項之規定，撤銷被告間就系爭不動產之無償贈
    與行為云云。惟查，依原告現有財產及所得現況視之，應尚
    無不能維持生活之情事，而未能取得受被告丁○○扶養之權
    利，亦不得依民法第416 條第1 項第2 款之規定撤銷其與被
    告丁○○間就系爭不動產之贈與行為各節，已如前述；則原
    告於被告間為系爭不動產無償贈與行為時，對被告丁○○實
    尚無債權存在甚明。況除系爭不動產外，被告丁○○尚有租
    金、股利收入及多筆不動產及投資款，其財產總額達32,219
    ,720 元 ，年所得收入則有1,773,338 元之數乙節，亦有被
    告丁○○稅務電子閘門財產及所得調件明細表存卷可參，此
    亦為原告自承屬實（見卷附原告94年1 月4 日民事準備書狀
    ）。是縱認原告對被告丁○○已有請求受扶養之權利存在，
    揆諸前揭說明，因被告丁○○尚有足以為清償之其他財產，
    亦難認原告受扶養之權利已因被告間就系爭不動產之無償贈
    與行為受有損害。從而，原告依民法第244 條第1 項、第4
    項之規定，請求撤銷被告間就系爭不動產之夫妻贈與行為，
    並請求塗銷其贈與移轉登記云云，自無足採。
七、綜上所述，原告依民法第416 條第1 項第2 款、第419 條第
    2 項、第179 條、第87條第1 項、第244 條第1 項、第4 項
    之規定，以先位聲明請求將被告間就系爭不動產之夫妻贈與
    移轉登記、及原告與被告丁○○就系爭不動產之贈與移轉登
    記塗銷，暨以備位聲明請求將被告間就系爭不動產之夫妻贈
    與撤銷，並塗銷所有權移轉登記，及將原告與被告丁○○就
    系爭不動產之贈與移轉登記塗銷云云，俱無理由，應予駁回
    。
八、因本案事證已臻明確，兩造其餘主張陳述及所提之證據，均
    毋庸再予審酌，附此敘明。
九、據上論結，原告之訴為無理由，依民事訴訟法第78條判決如
    主文。
中　　華　　民　　國　　94　　年　　3 　　月　　25　　日
                  民事第二庭  法  官  李瑜娟
以上正本證明與原本無異。
如對本判決上訴須於判決送達後20日內向本院提出上訴狀。
中　　華　　民　　國　　94　　年　　3 　　月　　31　　日
                              書記官  吳政洋
